臺灣臺北地方法院刑事判決　　　　　　　 95年度易字第575號
公　訴　人　臺灣臺北地方法院檢察署檢察官
被　　　告　丙○○
　　　　　　乙○○
共　　　同
選任辯護人　周德壎律師
上列被告等因詐欺案件，經檢察官提起公訴（94年度偵緝字第15
60、1561號），本院判決如下：
    主  文
丙○○、乙○○均無罪。
    理  由
一、公訴意旨略以：被告丙○○係址設臺中市西屯區臺中工業區
    ○路2巷3號「樹宏國際開發有限公司（下稱樹宏公司）」之
    負責人，其父即被告乙○○則係實際為樹宏公司從事業務之
    人。2人明知樹宏公司於民國91年間並未取得任何以稻殼及
    玉米桿等製作免洗用具之專利權，且該公司自91年7月間起
    ，即陷於無資力之狀態，且已無任何工廠足資營業，竟共同
    意圖為自己不法之所有，並基於詐欺取財之犯意聯絡，於91
    年7月10日，推由被告乙○○前往臺北市中山區○○○路432
    號9樓采運整體股份有限公司（下稱采運公司），向該公司
    負責人即告訴人戊○○詐稱，樹宏公司擁有上開製作免洗用
    具之專利權，前景甚佳，願以股權移轉之條件，向戊○○借
    款新臺幣（下同）70萬元以充作股權移轉之定金云云，使告
    訴人戊○○陷於錯誤，誤認樹宏公司確有專利權及經營能力
    ，前景甚佳，乃於91年7月16日，在采運公司內，與被告丙○○簽立股權買賣契約，並即簽發慶豐銀行中和分行票號CF
    0000000號，票載金額70萬元之支票一紙，交由被告丙○○
    收執。嗣戊○○多次要求被告丙○○、乙○○帶至工廠參觀
    新購機具，然均為被告2人託詞拒絕，告訴人戊○○乃於92
    年11月，前往被告乙○○位於臺中縣太平市○○路247號1樓
    之住處，要求償還上開款項，被告乙○○復明知樹德公司已
    陷於無資力之情狀，為掩飾上情，乃承前同一之概括犯意，
    以其向不詳姓名年籍之成年人士處所取得，由丁○○所簽發
    之付款人係彰化商業銀行沙鹿分行，發票日分別係93年4月3
    0日及93年5月31日，票面金額均係35萬元，支票號碼為：CK
    0000000及0000000之支票2紙，交付予告訴人戊○○以抵充
    債務，戊○○於取得上開支票後，向銀行查詢支票往來情形
    ，始知上開支票業因多次退票而遭列入拒絕往來戶。告訴人
    戊○○乃再行要求被告乙○○償還上開款項，詎被告乙○○
    竟再承前之概括犯意，復提供寶暄企業有限公司（下稱寶暄
    公司）所簽發，發票日係93年5月31日、93年6月15日、93年
    6月30日，票面金額分別係20萬元、25萬元及25萬元，由乙○○背書之支票3紙以供抵償，惟經告訴人戊○○再向銀行
    查詢，亦發覺該等支票於93年3月12日即遭列為拒絕往來戶
    ，經告訴人戊○○再持票前往上址要求被告2人付款時，發
    現被告2人已不知去向，始知受騙，因認被告2人均涉犯刑法
    第339條第1項之詐欺取財罪嫌云云。
二、按犯罪事實應依證據認定之，無證據不得認定犯罪事實；不
    能證明被告犯罪者，應諭知無罪之判決，刑事訴訟法第154
    條第2項、第301條第1項分別定有明文。又認定不利於被告
    之事實須依積極證據，苟積極證據不足為不利於被告事實之
    認定時，即應為有利於被告之認定（最高法院30年台上字第
    816號判例參照），且認定犯罪事實所憑之證據，雖不以直
    接證據為限，間接證據亦包括在內；然而無論直接或間接證
    據，其為訴訟上之證明，須於通常一般之人均不致有所懷疑
    ，而得確信其為真實之程度者，始得據為有罪之認定（最高
    法院76年台上字第4986號判例意旨參照）。
三、又按被告以外之人於審判外之言詞或書面陳述，除法律有規
    定者外，不得作為證據，刑事訴訟法第159條第1項定有明文
    ；又同法第159條之5第1項、第2項亦規定，被告以外之人於
    審判外之陳述，雖不符前四條之規定，而經當事人於審判程
    序同意作為證據，法院審酌該言詞陳述或書面陳述作成時之
    情況，認為適當者，亦得為證據；當事人、代理人或辯護人
    於法院調查證據時，知有第159條第1項不得為證據之情形，
    而未於言詞辯論終結前聲明異議者，視為有前項之同意。經
    查，被告2人所提出之甲○○授權樹宏公司公司使用專利之
    同意書（見臺灣臺北地方法院檢察署94年度偵緝字第644號
    卷，下稱偵卷二，第93頁）1紙，雖屬被告以外之人於審判
    外之書面陳述，惟公訴人已於本院準備程序中表明對該項證
    據不爭執其證據能力，復未於言詞辯論終結前就該項證據聲
    明異議，本院審酌該書面陳述作成時之情況並無特殊之不適
    當事由，自得認定其具有證據能力。另告訴人戊○○雖於93
    年6月4日在臺北市政府警察局中山分局接受警方詢問，並於
    94年5月12日、同年6月7日接受檢察官訊問，並製有筆錄3份
    附卷可參（見臺灣臺北地方法院檢察署93年度偵字第14870
    號卷，下稱偵卷一，第31至32頁、偵卷二第20至21頁、第27
    頁），然此既屬被告以外之人於審判外所為之傳聞，亦為以
    告訴為目的所為之陳述，未經證人之具結程序，缺乏信憑性
    擔保，衡其作成時極欲使被告2人受公權力機關追訴之狀況
    ，並不適當於未經被告行使反對詰問權之狀況下賦予證據能
    力，被告2人之辯護人既就此加以爭執，該陳述復無刑事訴
    訟法第159條之1至同法第159條之5所列之例外情況，自無證
    據能力，先予敘明。
四、訊據被告2人均堅詞否認有何詐欺犯行，被告乙○○辯稱，
    樹宏公司是從92年8月之後才發生資金缺口的問題，之前營
    運均屬正常，擁有甲○○所授權之專利使用權，伊亦未向告
    訴人借款，惟於90年年底時告訴人主動表示希望投資樹宏公
    司，並願出資買下樹宏公司現有股份後，由伊以技術股形式
    出資百分之30，伊始同意即於91年7月16日收受告訴人之定
    金70萬元，但嗣後告訴人並未依約給付買賣股權之價金，亦
    未與伊連繫，至92年10月底告訴人始告知其公司有困難，需
    借伊之支票貼現，伊才將寶暄公司之上開支票交付予告訴人
    週轉，惟對於寶暄公司被列為拒絕往來戶一事並不知情，亦
    無詐欺取財犯意等語；被告丙○○亦以伊並無詐欺取財犯行
    等語置辯。
五、經查，告訴人於91年7月16日分別以現金及支票（發票人為
    采運公司，金額為20萬元，票據號碼為CF0000000號）之方
    式，給付被告丙○○70萬元作為股權移轉金之事實，除據被
    告乙○○供述在卷（見本院卷第220頁）外，復有公司買賣
    合約書1份（見偵卷二第31頁）、股權移轉金簽收字據（見
    偵卷一第39頁、本院卷第69頁）、慶豐商業銀行中和分行95
    年7月31日（95）慶銀和字第268號函及其附件1份（見本院
    卷第157至160頁）在卷可參，堪可認定為真正（公訴意旨記
    載上開支票票面金額為70萬元，應為誤解，併予敘明）。另
    被告乙○○於92年11月間將丁○○所簽發，付款人為彰化商
    銀鹿港分行，票據號碼分別為CK0000000號及CK0000000 號
    ，金額共計70萬元之支票2紙交付予告訴人，嗣因告訴人發
    覺該發票人遭已列為拒絕往來戶，故被告乙○○又另交付寶
    暄公司簽發，以彰化商銀江翠分行為付款人，票據號碼CK00
    00000號、CK0000000號及CK0000000號，金額分別為20萬元
    、25萬元及25萬元之支票各1張予告訴人，然該等支票亦因
    發票人為拒絕往來戶而跳票等情，有上開支票影本共5紙（
    見偵卷一第39至42頁）、彰化商銀鹿港分行93年7月22日彰
    沙字第1634號函（見偵卷一第12至19頁）、彰化商銀福和分
    行94年7月8日彰福和字第1464號函（見偵卷二第112-1至112
    -6頁）、彰化商銀江翠分行94年7月7日彰江翠字第1250號、
    第1251號函（見偵卷二第109-1、110-1頁）在卷可參，被告
    2人對此亦不爭執（見本院卷第50頁反面），亦足認為真實
    。
六、公訴人雖以被告2人之樹宏公司於91年間並未取得任何以稻
    穀、玉米桿為材料製作免洗用具之專利權，且自91年7月間
    起即陷於無資力之狀態，並無任何工廠足資營業云云。然查
    ：
  (一)樹宏公司雖未取得上開專利，惟業經取得「可自然分解之免
    洗餐具其製程及專利」、「環保餐具或容器的製造方法」等
    專利之專利權人甲○○授權該公司使用上開專利之事實，有
    甲○○之同意書1紙、中華民國專利證書2份附卷可參（見偵
    卷二第93至95頁），而樹宏公司所產製之「超環保餐具」，
    即係利用該等專利研發而成等情，亦據被告2人提出「樹宏
    公司經營規劃書」1份在卷足稽（見偵卷二第62至63頁），
    被告丙○○亦嗣於94年11月21日取得「可自行分解之環保容
    器及其製造方法」專利，有其提出之經濟部智慧財產局發明
    第I243663號中華民國專利證書1紙可考（見本院卷第238 頁
    ），顯然被告乙○○辯稱伊等掌握上開環保餐具之製造技術
    ，甚至甲○○之專利所製出的效果不如以伊等技術所製造的
    產品，故之後伊等有將此技術申請專利等語（見本院卷第
    184頁），應非虛構。被告2人既有使用甲○○上開專利之權
    ，自得以此為籌碼與告訴人談判股權移轉事宜，故公訴人以
    被告2人向告訴人詐稱擁有專利，而使告訴人陷於錯誤並因
    而與之訂立股權移轉契約云云，即乏所據。
  (二)次查，樹宏公司於91年間每月營業之銷售額均約於1百餘萬
    元至2百餘萬元間穩定起伏，進項成本亦大致與銷項金額接
    近，並無遽然減少之情形，有該公司91年間401申報書6紙、
    營業稅繳款書2紙、財政部臺灣省中區國稅局臺中分局94年
    12 月23日中區國稅中市三字第0940040381號函及所附樹宏
    公司申報表在卷足參（見本院卷第232至237頁、偵卷二第89
    、91 頁、臺灣臺北地方法院檢察署94年度偵緝字第1561號
    卷，下稱偵卷三，第77至83頁），而樹宏公司至92年8月27
    日後，始陸續出現退票、補票記錄及墊付記錄，並有臺灣土
    地銀行南臺中分行94年12月9日南中存字第0940003950號函
    所附樹宏公司退補票記錄1份（見偵卷三第39頁、第51至55
    頁）可考，顯然公訴人遽指樹宏公司自91年7月間即乏資力
    云云，亦無所憑。
  (三)又查，樹宏公司於92年2月間曾向旭晉機械廠有限公司購買
    37 項機械設備，總價高達3059萬7千元，並已陸續付清貨款
    ，且其名下擁有臺中市○○區○○段之工業區土地及建物所
    有權等事實，業經被告2人提出機械設備買賣合約書1份、統
    一發票2紙、支票影本8張、土地所有權狀及房屋所有權狀各
    1份附卷可參（見偵卷二第45至59頁），且樹宏公司原於90
    年底至91年6月30日止曾向雙鵬實業有限公司租賃位於苗栗
    縣三灣鄉○○村○○鄰○○路396號廠址設立工廠，嗣於91年6
    月間與華夏綜合科技股份有限公司（下稱華夏公司）簽訂合
    作協議書，以樹宏公司提出百分之15股權為對價，由華夏公
    司提供新竹縣竹北市○○里○○街62巷27號及竹北市○○路
    1001號2處地點予樹宏公司設置廠房之事實，亦據被告2人提
    出經濟部工廠登記證2幀、房屋租賃契約書1本、合作協議書
    1紙、廠房租賃合約1份、照片2幀及樹宏公司股東名簿1份附
    卷可參（見偵卷二第60至61頁、第96至106頁、本院卷第229
    至230頁），顯然被告2人辯稱伊等與告訴人洽談移轉股權當
    時公司之經營狀況與財務尚稱穩定正常，之後因告訴人鼓勵
    被告2人購買機器擴大規模經營，始於92年8月後因資金調度
    出問題等語（見本院卷第43頁反面至44頁），非屬無由。是
    公訴人遽以被告2人於91年7月間向告訴人施用詐術，使告訴
    人交付70萬元云云，即與事實未符。
七、查借款與定金之定義原屬相異性質，借貸債務人本負有清償
    之責，而收受定金之契約當事人除有可歸責之事由致契約不
    能履行者外，並無返還之義務。公訴人既認定告訴人已將交
    付被告丙○○之70萬元充作股權移轉之定金，則除非該股權
    移轉契約之不能履行係因可歸責於被告2人之事由，否則被
    告2人原無返還上開70萬元之義務，不得僅因告訴人主張該
    70萬原本為借款之性質而有異。經查，被告丙○○與告訴人
    簽訂之公司買賣合約書上既已載明「定金計新臺幣柒拾萬元
    正。」、「第一次付款新臺幣壹仟玖佰參拾萬元整，應於91
    年8月底前交付。」、「第二期付款新臺幣肆仟萬元正，應
    於91年9月15日交付。」、「第三期付款新臺幣肆仟萬元正
    ，應於91年12月10日交付。」、「甲方如未按約定準時付款
    ，視同解除契約（違約）並放棄先訴抗辯權，定金由乙方沒
    收。」等條款，而告訴人、被告2人均未提及告訴人除系爭
    70萬元外，尚有交付任何後續價金，顯見告訴人並未依約給
    付股權移轉契約之金額，因此上開契約未能履行是否當然係
    因可歸責於被告2人之事由所造成，仍存疑義。而被告2人經
    營之樹宏公司於訂約當時並非無資力或欠缺製造產品之能力
    已如上述，公訴人亦未就被告2人有何可歸責之事由致使上
    開股權移轉契約不能履行予以舉證，是難僅以被告乙○○於
    92年11月間將上開已遭拒絕往來之丁○○、寶暄公司簽發之
    票據號碼CK0000000號、CK0000000號、CK0000000號、CK000
    0000號及CK0000000號等5張支票交予告訴人之事實，遽認股
    權移轉契約之未能履行應歸責於被告2人，亦不能憑此認定
    上開金額即為因契約無法履行緣故所欲返還告訴人之定金。
    因此，縱被告乙○○嗣先後交予告訴人之2紙及3紙支票均因
    故無法兌現，仍難以此認為此與先前雙方簽訂之股權移轉契
    約有何關連。公訴人以被告乙○○交付前揭未能兌現之支票
    予告訴人以抵充債務，亦屬詐欺取財云云，欠缺積極證據佐
    憑，顯屬速斷，尚非可採。
八、從而，被告2人否認有詐欺取財之犯意及施用詐術犯行，所
    辯非不足採，公訴人所提出之證據既無法證明被告2人有何
    詐欺取財行為，則其訴訟上之證明尚未達到於通常一般之人
    均不致有所懷疑為真實之程度，無從使本院對於被告所涉之
    犯罪得有罪之確信，此外又查無其他積極證據足資證明被告
    2人有何公訴人所指犯行，故被告2人之犯罪即均屬不能證明
    ，揆諸前開法條判例之說明，依法自應諭知被告2人無罪之
    判決。
據上論斷，應依刑事訴訟法第301條第1項，判決如主文。
本案經檢察官蕭方舟到庭執行職務。
中　　華　　民　　國　　96　　年　　4 　　月　　10　　日
　　　　　　　　　刑事第十庭  審判長法  官  吳秋宏
                                    法  官  姚念慈
                                    法　官　林柏泓
如不服本判決，應於判決送達後10日內，向本院提出上訴狀。
以上正本證明與原本無異。
    　　　　　　　　　　　　　　　　書記官　柯貞如
中　　華　　民　　國　　96　　年　　4 　　月　　13　　日
